ACORDAO-COMPLETO-2427288

ACÓRDÃO 2707/2020 ATA 38/2020 - PLENÁRIO

VISTOS, relatados e discutidos estes autos de Pedido de Reexame interposto por Myriam Lewin contra o Acórdão 745/2019-TCU-Plenário, prolatado em razão de irregularidades no Pregão Eletrônico nº 17/2014, promovido pela Fundação Biblioteca Nacional (FBN) com vistas à contratação de serviços terceirizados e continuados de apoio operacional e de atividades auxiliares e complementares, para o atendimento de suas unidades administrativas.
ACORDAM os ministros do Tribunal de Contas da União, reunidos em Sessão Plenária, ante as razões expostas pelo Relator, e com fundamento no art. 48 da Lei n. 8.443/1992, c/c arts. 278, caput, 286 e 285 do RI/TCU e 53, caput, da Resolução TCU n. 259/2014 em:
9.1. conhecer do pedido de reexame para, no mérito, negarlhe provimento;
9.2. dar ciência à recorrente e aos demais interessados a respeito do inteiro teor deste acórdão, informando que esta deliberação, acompanhada do Relatório e do Voto que a fundamentam, está disponível para consulta no endereço www.tcu.gov.br/acordaos, além de esclarecer que, caso requerido, este Tribunal poderá fornecer sem custos as correspondentes cópias impressas.

Pedido de reexame em monitoramento contra decisão que aplicou multa a recorrente em razão de irregularidades no pregão com vistas à contratação de serviços terceirizados e continuados de apoio operacional e de atividades auxiliares e complementares para atender às unidades administrativas da entidade.

Fundação Biblioteca Nacional - FBN

3. Interessados/Responsáveis/Recorrentes:
3.1. Recorrente: Myriam Lewin (CPF XXX.050.807-XX)

13.1. Ministros presentes: Ana Arraes (na Presidência), Walton Alencar Rodrigues, Augusto Nardes, Aroldo Cedraz, Raimundo Carreiro (Relator) e Bruno Dantas.
13.2. Ministros-Substitutos convocados: Marcos Bemquerer Costa e André Luís de Carvalho.
13.3. Ministro-Substituto presente: Augusto Sherman Cavalcanti.

ACORDAO-COMPLETO-2513930

Acórdão de Relação 3225/2021 - Plenário

Acórdão de Relação

Angel's Serviços Terceirizados Ltda.

Myrian Lewin

RAIMUNDO CARREIRO

Ministro-Substituto André Luís de Carvalho

Adoto como Relatório, a instrução feita no âmbito da Serur (peça 120) , a qual obteve a concordância do Diretor e do titular da Unidade Técnica (peças 121 e 122) , verbis:
INTRODUÇÃO
Trata-se de pedido de reexame interposto por Myriam Lewin (R002-peças 82 e 101) , à época, diretora da Fundação Biblioteca Nacional - FBN, por meio do qual se insurge contra o Acórdão 745/2019-TCU-Plenário, rel. Ministro-Substituto André Luís de Carvalho, prolatado na sessão de julgamento do dia 3/4/2019-Ordinária e inserto na Ata 10/2019-Plenário (peça 61) , mantido e retificado, por inexatidão material, pelo Acórdão 1291/2019-TCU-Plenário, prolatado na sessão de julgamento do dia 5/6/2019-Ordinária e inserto na Ata 19/2019 - Plenário (peça 76) .
A deliberação recorrida apresenta o seguinte teor com a retificação realizada:
VISTOS, relatados e discutidos estes autos de monitoramento das determinações prolatadas pelo Acórdão 2546/2015-TCU-Plenário com a subsequente redação dada pelo Acórdão 479/2016-TCU-Plenário e a retificação feita pelo Acórdão 354/2017-TCU-Plenário, no âmbito do TC Processo 027.870/2014-6, ao apreciar a representação sobre possíveis irregularidades no Pregão Eletrônico nº 17/2014 promovido pela Fundação Biblioteca Nacional (FBN) com vistas à contratação de serviços terceirizados e continuados de apoio operacional e de atividades auxiliares e complementares para atender às unidades administrativas da referida entidade;
ACORDAM os Ministros do Tribunal de Contas da União, reunidos em Sessão do Plenário, ante as razões expostas pelo Relator, em:
9.1. aplicar em desfavor de Myriam Lewin a multa prevista no art. 58, II e III, da Lei nº 8.443, de 1992, sob o valor de R$ 50.000,00 (cinquenta mil reais) , fixando-lhe o prazo de 15 (quinze) dias, contados da notificação, para que comprove, perante o Tribunal, o recolhimento da referida divida ao Tesouro Nacional, atualizada monetariamente na forma da legislação em vigor;
9.2. autorizar, caso requerido, nos termos do art. 26 da Lei nº 8.443, de 1992, e do art. 217 do RITCU, o parcelamento da dívida fixada por este Acórdão em até 36 (trinta e seis) parcelas mensais e sucessivas, sobre as quais incidirão a atualização monetária e os correspondentes acréscimos legais, esclarecendo à responsável que a falta de pagamento de qualquer parcela importará no vencimento antecipado do saldo devedor, sem prejuízo das demais medidas legais;
9.3. autorizar, desde logo, a cobrança judicial da dívida fixada por este Acórdão, nos termos do art. 28, inciso II, da Lei nº 8.443, de 1992, caso não atendidas as notificações;
9.4. decretar cautelarmente a indisponibilidade dos bens da Sra. Myriam Lewin e da Angel´s Serviços Técnicos Ltda. pelo prazo de 1 (um) ano sob o valor histórico de R$ 2.910.739,95, atualizado monetariamente, ante os indícios de superfaturamento decorrente dos indevidos pagamentos efetivados no período de 3/11/2014 a 6/6/2016 com o excedente de 14,89% em face da diferença entre o valor contratado e a proposta de menor valor global tendente a ser obtida na indigitada licitação, nos termos do art. 44, § 2º, da Lei nº 8.443, de 1992, e dos arts. 273 e 274 do RITCU, devendo essa medida alcançar os bens considerados bastantes para garantir o integral ressarcimento do débito em apuração nos autos, aí ressalvados, contudo, os bens financeiros necessários à continuidade das operações da pessoa física ou jurídica;
9.5. considerar, como termo inicial para a contagem do prazo fixado pelo 9.4 deste Acórdão, a data de averbação da aludida cautelar nos respectivos órgãos de registro dos bens;
9.6. determinar que a unidade técnica competente adote as seguintes medidas:
9.6.1. atente para a implementação de todas as providências necessárias à efetivação das medidas inerentes à indisponibilidade de bens determinadas por este Acórdão;
9.6.2. promova, nos termos do ar. 44, § 2º, da Lei 8.443, de 1992, e do art. 276, § 3º, do RITCU, a oitiva das responsáveis relacionadas no item 9.4 deste Acórdão, para, querendo, no prazo de 15 (quinze) dias, apresentarem as suas manifestações sobre a referida cautelar de indisponibilidade dos bens;
9.6.3. informe às responsáveis relacionadas no item 9.4 deste Acórdão que, no âmbito da respectiva resposta à oitiva referida no item 9.6.2 deste Acórdão, fica desde já franqueada a possibilidade de serem indicados os bens considerados essenciais à manutenção das atividades operacionais da pessoa física ou jurídica, com as devidas justificativas, estando, assim, não suscetíveis ao alcance da aludida cautelar patrimonial constritiva, em sintonia com as mais recentes decisões do STF (v. g.: MS 34446 MC-DF) ;
9.6.4. autue o correspondente processo apartado especifico de "indisponibilidade de bens", nos termos do art. 44 da Resolução TCU nº 259, de 2014, com vistas a tratar das medidas processuais cabíveis para a identificação e a indisponibilidade dos respectivos bens;
9.7. considerar, preliminarmente, graves as infrações cometidas por Myriam Lewin, nos termos do art. 60 da Lei nº 8.443, de 1992, e do art. 270, § 1º, do RITCU; 
9.8. inabilitar a Sra. Myriam Lewin, pelo período de 5 (cinco) anos, para o exercício de cargo em comissão e de função de confiança no âmbito da administração federal, nos termos do art. 60 da Lei nº 8.443, de 1992, e do art. 270 do RITCU; 
9.9. determinar que a unidade técnica envie a cópia deste Acórdão, acompanhado do Relatório e do Voto que o fundamenta, à Controladoria-Geral da União, para ciência e adoção das providências determinadas pelo item 9.8 deste Acórdão; 
9.10. determinar que a unidade técnica adote as seguintes medidas:
9.10.1. promova a imediata conversão do presente processo de monitoramento em tomada de contas especial (TCE) , nos termos do art. 47 da Lei nº 8.443, de 1992, e do art. 252 do RITCU, autorizando, desde já, a citação solidária dos responsáveis pelo dano apurado nos autos, sem prejuízo de, desde já, arrolar como responsáveis a então diretora Executiva (Myriam Lewin) e a empresa contratada (Angel´s Serviços Técnicos Ltda.) , além dos sucessores do então pregoeiro (Daniel José de Aboim) , em face das irregularidades detectadas nos autos;
9.10.2. promova, no âmbito do referido processo de TCE, as diligências necessárias à identificação do inventariante do espólio de Daniel José de Aboim ou dos herdeiros e legatários, a partir da respectiva partilha, sem prejuízo de, após o prazo de 30 (trinta) dias, a unidade técnica dirigir a citação em desfavor, apenas, dos herdeiros já identificados nos autos para que apresentem as suas alegações de defesa ou recolham o valor do dano ao erário, sob a proporção do patrimônio individualmente transferido, já que a solidariedade passiva se configura como benefício instituído legalmente em favor do ente estatal credor, e não das eventuais pessoas privadas devedoras, fixando, assim, o referido prazo de 30 dias para que a unidade técnica promova as referidas diligências; e
9.10.3. envie a cópia do presente Acórdão, acompanhado do Relatório e do Voto que o fundamenta, à Fundação Biblioteca Nacional e aos responsáveis, para ciência e eventuais providências, e ao Ministro de Estado da Cidadania, para a ciência prevista no art. 252 do RITCU. (ênfases acrescidas) 
HISTÓRICO
Cuidam os autos de monitoramento das determinações prolatadas pelo Acórdão 2546/2015-TCU-Plenário, com a subsequente redação dada pelo Acórdão 479/2016-TCU-Plenário, e a retificação feita pelo Acórdão 354/2017-TCU-Plenário, todos de relatoria do Ministro-Substituto André Luís de Carvalho, no âmbito do TC Processo 027.870/2014-6, ao apreciar a representação sobre possíveis irregularidades no Pregão Eletrônico n. 17/2014 promovido pela FBN com vistas à contratação de serviços terceirizados e continuados de apoio operacional e de atividades auxiliares e complementares para atender às unidades administrativas da referida fundação.
Por intermédio do Acórdão 2546/2015-TCU-Plenário do TCU considerou procedente a representação formulada pela Associação Brasileira de Defesa do Consumidor e do Trabalhador (Abradecont) e assinou prazo para a FBN anular o Pregão Eletrônico n. 17/2014 e o subsequente Contrato n. 30/2014 firmado com a Angel´s Serviços Técnicos Ltda., mas admitiu, em caráter excepcional ante a natureza contínua do objeto pactuado, que a referida anulação pudesse ocorrer após o tempo estritamente necessário à realização de nova licitação ou, no máximo, em até 90 dias.
O Acórdão 479/2016-TCU-Plenário, por sua vez, deu provimento aos embargos opostos pela FBN e determinou que a então Secex-RJ apurasse a regularidade dos preços contratados no âmbito do aludido pregão, a fim de instaurar, se necessário, a respectiva TCE, além de autorizar a citação dos responsáveis identificados e a audiência de Myriam Lewin, ora recorrente, em face da não anulação do referido certame em contrariedade com a informação oficial encaminhada anteriormente a este Tribunal, dando ensejo à confusão processual no TCU e, ainda, à indevida contratação da Angel's no âmbito do indigitado certame.
Em seguida, por intermédio do Acórdão 1278/2016-TCU-Plenário do TCU não conheceu do pedido de reexame interposto pela Angel´s e que, por meio do Acórdão 2.668/2016, não conheceu dos embargos de declaração opostos pela referida empresa sobre a referida deliberação.
Em suma, a unidade técnica noticiou que a FBN teria demonstrado a adoção das medidas para a realização da nova licitação concluída em 18/11/2015, por intermédio do Pregão Eletrônico n. 17/2015, e para o consequente cancelamento do Contrato n. 30/2014 com a Angel´s, tendo sido iniciada, em 9/5/2016, a execução do Contrato n. 4/2016 com a VP Serviços Terceirizados Ltda., como vencedora do novo certame (peças 15-19) .
Por outro lado, a unidade técnica observou a existência de indícios de dano ao Erário apontado na referida representação, a partir da continuidade do Pregão Eletrônico n. 17/2014 e da subsequente contratação da Angel´s por valor superior ao praticado pelo mercado, ensejando, com isso, a continuidade dos pagamentos com superfaturamento ao longo do Contrato n. 30/2014 e do seu Termo Aditivo n. 2/2015, até o efetivo cancelamento em 6/5/2016, sem prejuízo de destacar que o novo certame teria sido finalizado com o preço bem inferior ao então contratado com a Angel´s e teria se mostrado, ainda, semelhante à menor proposta então ofertada pela Abradecont na licitação anterior (peça 42) .
O Acórdão monitorado assinalou que a diferença de 14,89% verificada entre a proposta de menor valor global (da Abradecont) e a de maior valor global (da Angel´s) já demonstraria a existência de dano ao erário, tendo sido reforçado pelo fato de tanto a Abradecont quanto as outras 9 empresas licitantes terem as suas propostas desclassificadas por falhas sanáveis durante o certame, com a ofensa aos princípios da supremacia do interesse público, da competitividade, da economicidade, da razoabilidade e da busca pela proposta mais vantajosa para a administração, tendo a unidade técnica apontado o pregoeiro Daniel José de Aboim e a diretora executiva Myriam Lewin, ora recorrente, além da contratada, como os responsáveis pelo aludido dano.
Após a análise final do feito, a então Secex-RJ propôs a aplicação da multa prevista no art. 58, III, da Lei 8.443/1992, em desfavor da recorrente, com a imediata conversão da representação em TCE para a citação solidária da ex-diretora e da Angel´s pelo débito sob o valor total de R$ 2.910.739,95, ante o superfaturamento decorrente dos pagamentos efetivados no período de 3/11/2014 a 6/6/2016 com o excedente de 14,89% em face da diferença entre o valor contratado e a proposta de menor valor global tendente a ser obtida na indigitada licitação.
O Relator a quo, Exmo. Ministro-Substituto André Luís de Carvalho, propôs a aplicação de multa individual à recorrente prevista nos art. 58, incisos II e III da Lei 8.443/1992 (item 9.1 do Acórdão recorrido) e decretou cautelarmente a indisponibilidade dos bens dos responsáveis (item 9.4) . Além de considerar graves as infrações cometidas pela recorrente (item 9.7) , de inabilitá-la para o exercício de cargo em comissão ou função de confiança na administração pública federal pelo período de 5 anos, nos termos do art. 60 da Lei 8.443/1992, e do art. 270 do RITCU (item 9.8) , no que foi acompanhado pelo Pleno desta Corte de Contas.
Inconformada, Myriam Lewin, ora recorrente, opôs embargos de declaração (R001-peça 73) , o qual foi conhecido e rejeitado, por meio do Acórdão 1291/2019-TCU-Plenário, rel. Ministro-Substituto André Luís de Carvalho (peça 76) .
Irresignada com o julgamento, a ex-diretora interpôs o presente pedido de reexame, que se fundamenta nas altercações que, adiante, passar-se-á a relatar. 
EXAME DE ADMISSIBILIDADE
Reitera-se o exame preliminar de admissibilidade efetuado por esta Secretaria (peça 86) , ratificado pelo Exmo. Ministro Raimundo Carreiro (peça 89) , que concluiu pelo conhecimento do recurso apresentado, nos termos dos art. 32, I, e 48 da Lei 8.443/1992, c/c os artigos 285, caput e §2º e 286, parágrafo único, do RI/TCU, suspendendo-se os efeitos dos itens 9.1, 9.3, 9.7 e 9.8 do Acórdão recorrido. 
EXAME DE MÉRITO
Delimitação
Constitui objeto do presente recurso definir se:
a) a diretora atuou de forma escorreita no âmbito de suas funções;
b) o pregoeiro é único responsável pelas irregularidades encontradas;
c) a recorrente teve seu direito de defesa cerceado;
d) houve falta de critérios na dosimetria da pena; 
e) houve arbitramento de dano hipotético e da ilegalidade da determinação de indisponibilidade dos bens.
Da atuação escorreita do administrador no âmbito de suas funções.
Defende que atuou de "maneira diligente, desinteressada, independente e de boa-fé", o que afastaria sua responsabilidade, pois assumiu "os riscos inerentes à atividade de administração", conforme a teoria do business judgement rule, e que a decisão recorrida viola os princípios da razoabilidade, da proporcionalidade e da verdade material. Sustenta sua tese com base nos seguintes argumentos (peça 82, p. 5-11 e 23-25) :
a) entende que a Comissão de Valores Mobiliários defende a aplicação dessa doutrina, conforme voto de seu diretor em 2005;
	b) observa que para a "aplicação da business judgement rule, é imprescindível que sejam preenchidos três requisitos: informação, reflexão e desinteresse";
	c) coloca que "essa regra está intimamente ligada ao fato de que a atividade de gestão envolve uma permanente tomada de riscos, e que sempre haverá consequências decorrentes dessas decisões". Cita o art. 159, § 6º da Lei das Sociedades Anônimas;
	d) pondera que adotou "todas as medidas possíveis para conduzir a situação da forma mais benéfica possível aos interesses da FBN";
	e) aduz que ainda que o TCU, "analisando eventos passados, considere que um comportamento alternativo seria ainda mais díligente, não poderia responsabilizar Myriam por ter agido de uma outra forma, que se enquadre no padrão de diligência esperado";
	f) considera que a recorrente, "no exercício do cargo de Diretora Executiva da FBN, tomou decisões refletidas e ponderadas, buscando o melhor interesse da FBN, não há motivo para eventual responsabilização pelas medidas por ela praticadas. Assim, qualquer punição aplicável a Myriam estaria em direta desproporção com suas condutas passadas, violando os princípios da razoabilidade e da proporcionalidade".
Análise:
Cumpre relembrar, inicialmente, que a recorrente, à época diretora executiva da FBN, foi ouvida em audiência em razão de não ter adotado medidas tendentes à anulação do Pregão Eletrônico n. 17/2014, redundando na celebração do Contrato 30/2014, em confronto com informação anteriormente por ela encaminhada, nestes termos (peça 46, p. 1) :
a) não adoção dos procedimentos para anulação do Pregão 17/2015-FBN, em contrariedade com a informação encaminhada oficial e anteriormente ao TCU, dando ensejo à confusão processual neste tribunal e, ainda, à indevida contratação da Angel's Serviços Técnicos Ltda. no âmbito do indigitado certame.
Cabe rememorar os atos administrativos praticados pela recorrente que levaram ao prolongamento do contrato indigitado e à confusão processual que retardou a atuação dos órgãos de controle, consoante descrito no relatório à peça 63, p. 7-8:
20. Cabe lembrar que foi efetuada oitiva da FBN bem como da empresa Angel´s, ainda em 2014, com vistas a solicitar esclarecimentos sobre as irregularidades constatadas no âmbito do pregão 17/2014. A Sra. Myriam informou ao TCU, em 27/11/2014, dois meses após a celebração do contrato com a referida empresa, que promoveria: 
'a anulação do contrato originado do Pregão FBN n° 17/2014' e implementaria 'todas as demais medidas sugeridas no Parecer n° 401/2014/ACN/PF/FBN, que segue anexado, visando depurar os equívocos constatados e promover nova contratação em estrita obediência aos princípios que norteiam os pregões' (grifo nosso) .
21. Vale ressaltar que no parecer elaborado pela Procuradoria Federal junto à FBN, restaram enumeradas e analisadas as irregularidades constatadas no decorrer da licitação, sobretudo quanto ao rigor excessivo no julgamento das propostas, o qual 'pode ter ocasionado lesão à ampla concorrência, maculando o escopo do pregão de buscar o melhor preço para a Administração, com recomendação de anulação do contrato firmado' (peça 17 do TC Processo 027.870/2014-6) .
22. Portanto, diante das diversas irregularidades cometidas no âmbito do certame, corroboradas pelo parecer emitido pela Procuradoria junto à FBN e em seguida confirmadas pela então diretora da Instituição quanto à necessidade de anulação do procedimento, a unidade técnica chegou a considerar prejudicada a representação por perda de objeto, tendo expedido ciência das irregularidades à FBN para que fossem suprimidas nos certames subsequentes.
 (...) 
26. Fazendo uma retrospectiva do próprio pregão eletrônico 17/2014, quando a Sra. Myriam ainda era Diretora Executiva da Instituição, a licitação teve início em 12/8/2014, com a indicação do pregoeiro e equipe (peça 50, p. 335) . Em seguida, em 13/8/2014, houve a autorização do processo licitatório (peça 50, p. 336) . Em 29/8/2014, se deu a ata do referido pregão (peça 50, p. 358-370) . Em 23/9/2014, ocorreu a homologação do certame com posterior assinatura do contrato em 29/9/2014 (peça 50, p. 2-10) . Ou seja, o processo em si foi concluído em pouco mais de um mês. Além disso, o pregão sucessor 17/2015, cujo edital se deu em 18/11/2015 foi homologado em 7/3/2016, após algumas intercorrências inerentes ao procedimento licitatório e teve início em 7/5/2016, tendo levado, aproximadamente, seis meses para sua total conclusão. 
27. Assim sendo, a alegação de que não havia suposto prazo para que o procedimento fosse anulado não merece ser acatada, haja vista que a então diretora teria tido tempo hábil para cumprir o compromisso assumido perante o TCU quanto à anulação do procedimento, sem a necessidade, inclusive, de prorrogar, por termo aditivo, o contrato celebrado indevidamente. Portanto, percebe-se que houve morosidade, pela então diretora da FBN, em se dirigir ao TCU para transmitir a decisão quanto à manutenção do contrato junto à Angel´s, tendo ocorrido nove meses após a informação oficial de que anularia os procedimentos adotados. E mais, seu encaminhamento ao TCU, embora datado de 30/7/2015, se deu somente em 27/8/2015, faltando apenas um mês para a prorrogação do contrato. (ênfases acrescidas) 
Sobressai do encadeamento dos fatos encontrados que a recorrente atuou com a diligência necessária para alongar o contrato com sobrepreço e não em prol do bem comum, sendo sua conduta reprovável e passível da aplicação da multa prevista nos incisos II e III da LOTCU.
Note-se que a necessidade de anular o contrato não foi comunicada em um momento posterior, como suscita a defesa, mas quase que de forma concomitante a assinatura do Contrato 30/2014.
O Contrato 30/2014 foi assinado em 29/9/2014, em seguida foi feita a oitiva da recorrente em 30/10/2014, em relação à qual a recorrente informou que anularia o contrato em 27/11/2014 (peças 10 e 17 do TC Processo 027.870/2014-6) , o que permitiria à administração pública limitar os danos da contratação supervalorizada a poucos meses de execução. No entanto, a recorrente tentou ludibriar os órgão de controle dando informação inverídica, o que levou ao pagamento dos serviços com valores superfaturados por quase 1 ano a mais do que o esperado com a atuação tempestiva de um gestor probo e diligente.
Se a recorrente tivesse efetivamente anulado o contrato, como comunicara, teria atuado com a devida diligência, e teria minorado em muito o dano ao Erário perpetrado. 
No que tange à vida pregressa da recorrente em outros cargos e funções, observa-se que não se está avaliando, por meio do Acórdão recorrido, toda a vida profissional da recorrente, em verdade, a recorrente está sendo admoestada pela conduta descrita no ofício de citação, a qual resultou em injustificado dano ao Erário.
Conclui-se, deste modo, que a recorrente praticou os atos inquinados no legítimo exercício de sua função pública.
Da responsabilidade do pregoeiro.
Clama que a lei "atribui ao pregoeiro competência exclusiva para conduzir todo o certame e garantir que este observará as leis e os princípios aplicáveis", com fundamento no art. 9º do Decreto 3.555/2000 (peça 82, p. 11-13) .
Análise:
A recorrente argui que não pode ser responsabilizada por esta Corte de Contas, pois caberia tão somente ao pregoeiro a responsabilidade pelas ilegalidades encontradas na condução do certame.
Cabe relembrar que a recorrente foi admoestada por esta Corte de Contas com a aplicação da multa prevista no art. 58, incisos II e III, da LOTCU, pela não adoção dos procedimentos para anulação do Pregão 17/2015-FBN, em contrariedade com a informação encaminhada de forma oficial pela própria recorrente, dando ensejo à confusão processual neste tribunal e, ainda, pela indevida contratação da Angel's Serviços Técnicos Ltda. no âmbito do indigitado certame.
Logo, em relação aos atos administrativos de anulação do pregão e da comunicação inverídica, que gerou confusão processual, não há que se falar na atuação do pregoeiro, uma vez que competia a recorrente proceder à anulação do Contrato n. 30/2014, firmado com a Angel´s Serviços Técnicos Ltda., e a comunicação inverídica foi expedida pela própria recorrente na qualidade de Presidente em exercício da FBN (peça 22, p. 2 e 9) , in verbis:
22. Assim, diante de todas as irregularidades cometidas no certame, restou configurada restrição à competição que maculou de forma irremediável o pregão, tendo a Sra. Myriam Lewin, Diretora Executiva da FBN à época dos fatos, decidido, inicialmente, pela anulação do certame (peça 17 do TC Processo 027.870/2014-6) , decisão esta não cumprida e informada a este Tribunal meses depois (peça 24 do TC Processo 027.870/2014-6) , quanto à não anulação do Pregão 17/2014, a consequente manutenção do Contrato 30/2014 celebrado com a empresa Angel´s, vindo a acarretar, inclusive, em sua prorrogação por meio de Termo Aditivo até a realização do Pregão 17/2015. Nesse contexto, como informado pela FBN em sua resposta, o contrato com a Angel´s havia sido firmado em 29/9/2014 e prorrogado até 6/5/2016, haja vista a assinatura do contrato com a VP Serviços Terceirizados Ltda. ter ocorrido em 9/5/2016 (peças 15 e 17) .
Em relação à conduta da autoridade competente, responsável pela homologação e adjudicação (peça 1, p. 36 do TC Processo 027.870/2014-6) , relativamente às irregularidades ocorridas em procedimentos licitatórios, e pela assinatura de contratos efetivados sem o respeito aos procedimentos legais, é de mencionar que, segundo Celso Antonio Bandeira de Mello, "homologação é o ato pelo qual a autoridade competente, estranha à comissão, após examinar todos os atos pertinentes ao desenvolvimento do certame licitatório, proclama-lhe a correção jurídica, se esteve conforme às exigências normativas" (in. Curso de Direito Administrativo, 20ª ed., pág. 569) .
Maria Sylvia Zanella di Pietro ensina que quanto ao conteúdo, dentre os atos administrativos em espécie, encontra-se o de aprovação, que a autora considera como um dos atos de controle, lecionando que este "é ato unilateral e discricionário pelo qual se exerce o controle a priori ou a posteriori do ato administrativo", "no controle a posterori equivale a seu referendo (cf. Oswaldo Aranha Bandeira de Mello, 1979:554) " (in. Direito Administrativo, 20ª, pág. 214) .
Também a respeito, leciona Marçal Justen Filho que "a homologação possui eficácia declaratória enquanto confirma a validade de todos os atos praticados no curso da licitação" (in. Comentários à Lei de Licitações e Contratos Administrativos, 11ª ed., pág. 426) .
Vê-se, então, que a homologação e a assinatura do contrato se caracterizam como atos de controle praticados pela autoridade competente sobre tudo o quanto foi realizado pelas esferas subordinadas. Homologar equivale a aprovar os procedimentos até então adotados, no caso concreto, pelas instâncias anteriores, dentre elas as atividades do pregoeiro.
Ademais, a responsabilidade do pregoeiro não foi afastada por esta Corte de Contas, sua participação pelo dano causado ainda será apurada na TCE, oriunda da conversão deste monitoramento, conforme subitem 9.10.1 do Acórdão recorrido. Não sendo possível lhe aplicar multa pelo caráter personalíssimo da sanção que não pode ser aplicada aos sucessores do então pregoeiro, já falecido.
Esse ato de controle não pode ser tido como meramente formal ou chancelatório, mas antes como um ato de fiscalização.
Ao discutir a tese de responsabilização da autoridade competente pela homologação em processo licitatório, assinalou o Relator do TC Processo 006.595/2007-6, Ministro José Jorge (Acórdão 1457/2010-TCU-Plenário) : 
Dessa forma cabia ao requerente, como autoridade competente para a homologação do certame, examinar se os atos praticados no âmbito do processo licitatório o foram em conformidade com a lei e as regras estabelecidas no edital. Em se verificando a ocorrência de irregularidades, deveria ter adotado as medidas cabíveis para o seu saneamento.
A mesma tese foi consagrada quando da apreciação de recurso de reconsideração interposto nos autos do TC Processo 008.551/2003-8 (Acórdão 1685/2007-TCU-Segunda Câmara) , rel. Ministro Benjamin Zmyler, oportunidade em que a respectiva ementa elaborada pelo Relator e acolhida pelo Colegiado expressou a seguinte tese:
O agente público responsável pela homologação do procedimento licitatório confirma a validade de todos os atos praticados no curso da licitação, proclama sua conveniência e exaure a competência discricionária sobre o tema. Assim, ao anuir aos pareceres, este também se responsabiliza, visto que a ele cabe argüir qualquer falha na condução do procedimento.
Do cerceamento de defesa.
Considera que houve "flagrante violação às garantias do contraditório e da ampla defesa" pela "absoluta ausência de intimação da Recorrente para se manifestar sobre o parecer da Secex-RJ" (peça 82, p. 13-17) .
Análise:
A recorrente sustenta que teve cerceado seu direito de defesa, previsto no art. 5º, inciso LV, da Constituição Federal de 1988, alegando a "absoluta ausência de intimação da Recorrente para se manifestar sobre o parecer da Secex-RJ".
Cabe esclarecer que, no âmbito desta Corte de Contas, a unidade técnica não detém papel de parte contrária ao jurisdicionado, não sendo cabível um processo dialético a cada análise apresentada pela unidade técnica.
No âmbito desta Corte de Contas, a recorrente foi devidamente citada por AR, recepcionado em 10/9/2018 (peças 46 e 57) e apresentou suas alegações de defesa (peça 55) , as quais foram detidamente analisadas no Relatório e no Voto que fundamentam o Acórdão recorrido (peças 62-63) , fatos que ela não contesta, resguardando o direito da jurisdicionada aos princípios constitucionais do devido processo legal, do contraditório e da ampla defesa, previstos no art. 5°, incisos LIV e LV, da Constituição da República.
Note-se que o Regimento Interno do Tribunal de Contas da União - RI/TCU concede ao jurisdicionado ainda a possibilidade de distribuir, terminada a etapa de instrução do processo, memorial aos ministros, aos auditores e aos representantes do MPTCU, com fulcro no §3º do art. 160 do Regimento. 
Logo, no que concerne à suposta falta de oportunidade ao recorrente de se pronunciar nesta TCE e tomar conhecimento dos atos processuais anteriores ao julgamento do processo, rectius, julgamento do mérito da pretensão, o que teria, segundo a recorrente, cerceado sua defesa, verifica-se em detida análise dos autos que tal alegação é infundada.
Da dosimetria da multa aplicada.
Requer, alternativamente, que, "caso esse Tribunal entenda por manter a condenação ao pagamento de multa", a "reforma do quantum fixado, considerando não corresponder à gravidade dos atos supostamente praticados, nem à prática recente desta c. Corte de Contas". Cita decisão em que o Relator a quo aplicou multa de R$ 40.000,00 (TC Processo 021.077/2016-9) e que a multa que lhe foi aplicada corresponde a 80% do valor máximo permitido para o ano de 2019 (peça 82, p. 18-19) .
Análise:
Torna-se imperioso enfatizar que por meio da punição aplicada se almeja, primordialmente, reprimir e coibir atitudes semelhantes às encontradas naquela gestão. Nesse sentido, a valoração da pena a ser aplicada não deve guardar qualquer relação com eventuais débitos que vierem a ser determinados na respectiva TCE, pois o bem jurídico a ser resguardado, neste momento, não é o financeiro, e sim o comprometimento do gestor público em respeitar as leis e os normativos pátrios.
Cabe elucidar, outrossim, que o julgamento sopesa a gravidade das irregulares encontradas na gestão da diretora, ora recorrente, a qual é avalizada de forma dissociada do eventual débito ainda em apuração ou com outro julgamento do Relator a quo cuja dosimetria guardou proporção com aquele caso concreto, considerando inclusive o fato de a recorrente ter prestado informação inverídica a esta Corte de Contas, o que delongou ainda mais o contrato irregular.
A sanção de multa aplicada à recorrente, no valor de R$ 50.000,00, teve por fundamento os incisos II e III do art. 58 da Lei 8.443/1992 (item 9.1 do Acórdão recorrido) , normativos que se amoldam com perfeição in casu, ao terem sido verificados, em sede de monitoram de decisão desta Corte de Contas, atos praticados com grave infração à norma legal ou regulamentar de natureza contábil, financeira, orçamentária, operacional e patrimonial e de gestão ilegítimo ou antieconômico de que resulte injustificado dano ao Erário.
Multa, esta, que será valorada entre cinco e cem por cento do valor atualizado do montante estipulado no caput do art. 58, da Lei 8.443/1992, o que, por sua vez, se encontrava normatizado e atualizado, à época, pela Portaria 44, de 16/1/2019 (sob o amparo dos incisos II e III e § 1º do art. 268 do RI/TCU) , a qual o fixou em R$ 62.237,56 para o ano de 2019.
Portanto, à luz desses dispositivos, o valor aplicado de R$ 50.000,00 corresponde a 80% do valor máximo retrocitado. O que, por sua vez, se encontra dentro dos parâmetros estabelecidos pelo RI/TCU e, por consectário lógico, dentro dos propósitos dos princípios da razoabilidade e da proporcionalidade, sendo legal e regimentalmente embasado.
Verifica-se, sobremaneira, que a dosimetria aplicada se mostra bastante razoável e proporcional a gravidade apontada, bem como foi devidamente individualizada na pessoa da recorrente. Além de se inserir perfeitamente na margem discricionária legalmente conferida a esta Casa para a realização efetiva do controle externo no âmbito da administração pública federal.
Do arbitramento de dano hipotético.
Contesta a fixação do dano pela "diferença entre o valor pago pelo contrato vigente e o menor preço oferecido no Leilão entre todos os participantes", o que levou a "determinação cautelar de indisponibilidade de bens, inaudita altera pars". Sustenta sua tese com base nos seguintes argumentos (peça 82, p. 19-23 e 101) :
a) alterca que tal "aberração contábil-jurídica", enseja "enriquecimento sem causa (CC, art. 884) e solapa o direito de propriedade, que deve cumprir uma função social (CF, art. 52, XXII e XXIII) ";
	b) protesta que "eventual indisponibilidade de bens deve ser proporcional ao período em que esteve no cargo", 16/11/2015, guardando "correspondência com o período em que esteve no cargo de Secretária Executiva e não relativamente ao período integral em que o contrato esteve em vigência";
	c) requer "a suspensão imediata da indisponibilidade sobre os valores depositados na conta bancária" de sua titularidade até a devida manifestação do TCU nos Processos TC Processo 006.450/2017-2 e TCProcesso 009.298/2019-3;
	d) requer, de forma alternativa, que o TCU considere suficiente para garantir o ressarcimento o bem imóvel descrito em sua manifestação em 7/6/2019.
Análise:
Insta ressalvar que a adoção da medida cautelar em questão, nos limites em que foi adotada na decisão recorrida (item 9.4) , decorre de previsão legal, expressa no art. 44 da Lei Orgânica do TCU, por meio da qual o Tribunal tem o poder-dever de decretar, de ofício ou a requerimento do MPTCU, por prazo não superior a um ano, a indisponibilidade de bens do responsável, sempre que haja evidente materialidade do dano e elevado risco de se prejudicar o ressarcimento dos cofres públicos.
A referida determinação não foi adotada sem que a recorrente tivesse sido ouvida, uma vez que ela foi citada e apresentou suas alegações de defesa no curso do presente monitoramento. 
Em seguida, a recorrente foi ouvida no âmbito do TC Processo 033.704/2019-8, processo em que está sendo feito o acompanhamento sobre a cautelar de indisponibilidade dos bens da recorrente decretada a partir do Acórdão recorrido. 
Os requerimentos para autorizar o desbloqueio dos valores mantidos na conta bancária da recorrente, até o limite de 40 salários mínimos mensais e estender a decretação, pelo prazo de 1 ano, da indisponibilidade de bens sobre o imóvel indicado foram acolhidos por meio do Acórdão 2576/2019-TCU-Plenário, rel. Ministro-Substituto André Luís de Carvalho (peça 22 do TC Processo 033.704/2019-8) , mantido pelo Acórdão 2808/2019-TCU-Plenário, rel. Ministro-Substituto André Luís de Carvalho (peça 33 do TC Processo 033.704/2019-8) .
Em relação a imputar à recorrente débito proporcional a sua permanência no cargo, cumpre esclarecer que a quantificação do débito será feita na TCE convertida para tal fim, nos temos do subitem 9.10.1 do Acórdão recorrido. Apuração que servirá inclusive para debater o valor paradigmático para estabelecer o quantum devido.
Nesse sentido, a indisponibilidade dos bens deve alcançar tantos quantos àqueles considerados bastantes para garantir o ressarcimento dos danos em apuração (§2º do art. 44 da LOTCU) .
CONCLUSÃO
Das análises anteriores, conclui-se que:
	a) a recorrente praticou, no legítimo exercício de seu cargo público, atos administrativos para alongar o contrato com sobrepreço e não em prol do bem comum, sendo sua conduta reprovável e passível da aplicação da multa prevista nos incisos II e III da LOTCU;
 	b) em relação aos atos administrativos de anulação do pregão e da comunicação inverídica, que gerou confusão processual, não há que se falar na atuação do pregoeiro, uma vez que competia a recorrente proceder à anulação do Contrato n. 30/2014, firmado com a Angel´s Serviços Técnicos Ltda., e a comunicação inverídica foi expedida pela própria recorrente no âmbito de sua esfera de competências. Homologar equivale a aprovar os procedimentos até então adotados, no caso concreto, pelas instâncias anteriores, dentre elas as atividades do pregoeiro;
	c) no âmbito desta Corte de Contas, a unidade técnica não detém papel de parte contrária ao jurisdicionado, não sendo cabível um processo dialético a cada análise apresentada pelas unidades técnicas ou no momento da emissão do parecer do MPTCU;
	d) o julgamento sopesa a gravidade das irregulares encontradas na gestão da diretora, ora recorrente, considerando inclusive o fato de a recorrente ter prestado informação inverídica a esta Corte de Contas, o que delongou ainda mais o contrato irregular. Logo, a dosimetria aplicada se mostra bastante razoável e proporcional a gravidade apontada, bem como foi devidamente individualizada na pessoa da recorrente;
	e) a quantificação do débito será feita na TCE convertida para tal fim, nos temos do subitem 9.10.1 do Acórdão recorrido. A indisponibilidade dos bens deve alcançar tantos quantos àqueles considerados bastantes para garantir o ressarcimento dos danos em apuração (§2º do art. 44 da LOTCU) .
Ante o exposto, não foi trazido aos autos nenhum argumento que detenha o condão de modificar o julgado de origem, Acórdão 745/2019-TCU-Plenário, mantido e retificado, por inexatidão material, pelo Acórdão 1291/2019-TCU-Plenário, motivo por que este não está a merecer reforma, devendo ser, por consequência, prestigiado e mantido.
PROPOSTA DE ENCAMINHAMENTO
Ante o exposto, submetem-se os autos à consideração superior, propondo-se, com fundamento nos art. 32, I, e 48 da Lei 8.443/1992, c/c os artigos 285, caput e §2º e 286, parágrafo único, do RI/TCU: 
a) conhecer do pedido de reexame interposto por Myriam Lewin (CPF XXX.050.807-XX) e, no mérito, negar-lhe provimento;
b) dar conhecimento às entidades/órgãos interessados à Controladoria-Geral da União, à Fundação Biblioteca Nacional, ao Ministro de Estado da Cidadania e à recorrente, ressaltando-se que o Relatório e o Voto que o fundamentarem podem ser consultados no endereço www.tcu.gov/acordaos, no dia seguinte ao de sua oficialização. 
O representante do Ministério Público junto ao Tribunal, em parecer (peça 124) , lavra os seguintes termos:
Em face do que restou apurado nos autos, o Ministério Público de Contas da União manifesta-se de acordo com a proposta de encaminhamento apresentada pela Secretaria de Recursos do TCU (peças 120-122) , no sentido de o TCU negar provimento ao recurso interposto por Myriam Lewin (peça 82) , uma vez que não há nos autos elementos que afastem as penalidades de multa e inabilitação temporária para o exercício de cargo público, decorrentes do Acórdão 745/2019-TCU-Plenário, mantido e retificado, por inexatidão material, pelo Acórdão 1291/2019-TCU-Plenário.
É o Relatório.

Rafael de Moura Rangel Ney (89.979/OAB-RJ) e outros

Não atuou

MONITORAMENTO. DETERMINAÇÕES EM PROCESSO DE REPRESENTAÇÃO. DILIGÊNCIAS. AUDIÊNCIA. INJUSTIFICADO DANO AO ERÁRIO POR ATO DE GESTÃO ANTIECONÔMICA. MULTA. INABILITAÇÃO TEMPORÁRIA PARA O EXERCÍCIO DE FUNÇÃO PÚBLICA. CONVERSÃO EM PROCESSO DE TOMADA DE CONTAS ESPECIAL. INDISPONIBILIDADE DE BENS. DETERMINAÇÃO. EMBARGOS DE DECLARAÇÃO CONHECIDOS E REJEITADOS, RETIFICAÇÃO POR INEXATIDÃO MATERIAL. PEDIDO DE REEXAME. CONHECIMENTO. MULTA COM VALOR DENTRO DOS LIMITES NORMATIVOS. DOSIMETRIA ELABORADA DE ACORDO COM OS AUTOS. RAZOABILIDADE E PROPORCIONALIDADE DE SANÇÕES. ELEMENTOS INCAPAZES DE MODIFICAR O ACÓRDÃO RECORRIDO. NÃO PROVIMENTO. CIÊNCIA À INTERESSADA.

MONITORAMENTO (MON)

Secretaria de Recursos (Serur)

Trata-se de Pedido de Reexame interposto por Myriam Lewin contra o Acórdão 745/2019-TCU-Plenário, rel. Ministro-Substituto André Luís de Carvalho, em razão de possíveis irregularidades no Pregão Eletrônico 17/2014, promovido pela Fundação Biblioteca Nacional (FBN) com vistas à contratação de serviços terceirizados e continuados de apoio operacional e de atividades auxiliares e complementares, para o atendimento de suas unidades administrativas.
2.	Por meio da deliberação acima referida, decidiu-se por aplicar em desfavor da recorrente a multa prevista no art. 58, II e III, da Lei 8.443/1992, no valor de R$ 50.000,00, além de decretar cautelarmente a indisponibilidade de seus bens e da empresa Angel´s Serviços Técnicos Ltda. pelo prazo de um ano conforme teor abaixo reproduzido:
"VISTOS, relatados e discutidos estes autos de monitoramento das determinações prolatadas pelo Acórdão 2546/2015-TCU-Plenário com a subsequente redação dada pelo Acórdão 479/2016-TCU-Plenário e a retificação feita pelo Acórdão 354/2017-TCU-Plenário, no âmbito do TC Processo 027.870/2014-6, ao apreciar a representação sobre possíveis irregularidades no Pregão Eletrônico nº 17/2014 promovido pela Fundação Biblioteca Nacional (FBN) com vistas à contratação de serviços terceirizados e continuados de apoio operacional e de atividades auxiliares e complementares para atender às unidades administrativas da referida entidade;
ACORDAM os Ministros do Tribunal de Contas da União, reunidos em Sessão do Plenário, ante as razões expostas pelo Relator, em:
9.1. aplicar em desfavor de Myriam Lewin a multa prevista no art. 58, II e III, da Lei nº 8.443, de 1992, sob o valor de R$ 50.000,00 (cinquenta mil reais) , fixando-lhe o prazo de 15 (quinze) dias, contados da notificação, para que comprove, perante o Tribunal, o recolhimento da referida divida ao Tesouro Nacional, atualizada monetariamente na forma da legislação em vigor;
9.2. autorizar, caso requerido, nos termos do art. 26 da Lei nº 8.443, de 1992, e do art. 217 do RITCU, o parcelamento da dívida fixada por este Acórdão em até 36 (trinta e seis) parcelas mensais e sucessivas, sobre as quais incidirão a atualização monetária e os correspondentes acréscimos legais, esclarecendo à responsável que a falta de pagamento de qualquer parcela importará no vencimento antecipado do saldo devedor, sem prejuízo das demais medidas legais;
9.3. autorizar, desde logo, a cobrança judicial da dívida fixada por este Acórdão, nos termos do art. 28, inciso II, da Lei nº 8.443, de 1992, caso não atendidas as notificações;
9.4. decretar cautelarmente a indisponibilidade dos bens da Sra. Myriam Lewin e da Angel´s Serviços Técnicos Ltda. pelo prazo de 1 (um) ano sob o valor histórico de R$ 2.910.739,95, atualizado monetariamente, ante os indícios de superfaturamento decorrente dos indevidos pagamentos efetivados no período de 3/11/2014 a 6/6/2016 com o excedente de 14,89% em face da diferença entre o valor contratado e a proposta de menor valor global tendente a ser obtida na indigitada licitação, nos termos do art. 44, § 2º, da Lei nº 8.443, de 1992, e dos arts. 273 e 274 do RITCU, devendo essa medida alcançar os bens considerados bastantes para garantir o integral ressarcimento do débito em apuração nos autos, aí ressalvados, contudo, os bens financeiros necessários à continuidade das operações da pessoa física ou jurídica;
9.5. considerar, como termo inicial para a contagem do prazo fixado pelo 9.4 deste Acórdão, a data de averbação da aludida cautelar nos respectivos órgãos de registro dos bens;
9.6. determinar que a unidade técnica competente adote as seguintes medidas:
9.6.1. atente para a implementação de todas as providências necessárias à efetivação das medidas inerentes à indisponibilidade de bens determinadas por este Acórdão;
9.6.2. promova, nos termos do ar. 44, § 2º, da Lei 8.443, de 1992, e do art. 276, § 3º, do RITCU, a oitiva das responsáveis relacionadas no item 9.4 deste Acórdão, para, querendo, no prazo de 15 (quinze) dias, apresentarem as suas manifestações sobre a referida cautelar de indisponibilidade dos bens;
9.6.3. informe às responsáveis relacionadas no item 9.4 deste Acórdão que, no âmbito da respectiva resposta à oitiva referida no item 9.6.2 deste Acórdão, fica desde já franqueada a possibilidade de serem indicados os bens considerados essenciais à manutenção das atividades operacionais da pessoa física ou jurídica, com as devidas justificativas, estando, assim, não suscetíveis ao alcance da aludida cautelar patrimonial constritiva, em sintonia com as mais recentes decisões do STF (v. g.: MS 34446 MC-DF) ;
9.6.4. autue o correspondente processo apartado especifico de "indisponibilidade de bens", nos termos do art. 44 da Resolução TCU nº 259, de 2014, com vistas a tratar das medidas processuais cabíveis para a identificação e a indisponibilidade dos respectivos bens;
9.7. considerar, preliminarmente, graves as infrações cometidas por Myriam Lewin, nos termos do art. 60 da Lei nº 8.443, de 1992, e do art. 270, § 1º, do RITCU; 
9.8. inabilitar a Sra. Myriam Lewin, pelo período de 5 (cinco) anos, para o exercício de cargo em comissão e de função de confiança no âmbito da administração federal, nos termos do art. 60 da Lei nº 8.443, de 1992, e do art. 270 do RITCU; 
9.9. determinar que a unidade técnica envie a cópia deste Acórdão, acompanhado do Relatório e do Voto que o fundamenta, à Controladoria-Geral da União, para ciência e adoção das providências determinadas pelo item 9.8 deste Acórdão; 
9.10. determinar que a unidade técnica adote as seguintes medidas:
9.10.1. promova a imediata conversão do presente processo de monitoramento em tomada de contas especial (TCE) , nos termos do art. 47 da Lei nº 8.443, de 1992, e do art. 252 do RITCU, autorizando, desde já, a citação solidária dos responsáveis pelo dano apurado nos autos, sem prejuízo de, desde já, arrolar como responsáveis a então diretora Executiva (Myriam Lewin) e a empresa contratada (Angel´s Serviços Técnicos Ltda.) , além dos sucessores do então pregoeiro (Daniel José de Aboim) , em face das irregularidades detectadas nos autos;
9.10.2. promova, no âmbito do referido processo de TCE, as diligências necessárias à identificação do inventariante do espólio de Daniel José de Aboim ou dos herdeiros e legatários, a partir da respectiva partilha, sem prejuízo de, após o prazo de 30 (trinta) dias, a unidade técnica dirigir a citação em desfavor, apenas, dos herdeiros já identificados nos autos para que apresentem as suas alegações de defesa ou recolham o valor do dano ao erário, sob a proporção do patrimônio individualmente transferido, já que a solidariedade passiva se configura como benefício instituído legalmente em favor do ente estatal credor, e não das eventuais pessoas privadas devedoras, fixando, assim, o referido prazo de 30 dias para que a unidade técnica promova as referidas diligências; e
9.10.3. envie a cópia do presente Acórdão, acompanhado do Relatório e do Voto que o fundamenta, à Fundação Biblioteca Nacional e aos responsáveis, para ciência e eventuais providências, e ao Ministro de Estado da Cidadania, para a ciência prevista no art. 252 do RITCU."
3.	As irregularidades cometidas pela recorrente resumidamente consistiram, como já referido, em homologar o Pregão Eletrônico 17/2004 eivado de vícios, em informar ao TCU que iria promover a anulação do contrato celebrado com a empresa Angel ¿s por valor superior ao de mercado e agir de forma contrária, mantendo ativo o referido ajuste até 6/6/2016, além de descumprir determinação exarada pelo Acórdão 2546/2015-TCU-Plenário, de relatoria do Ministro André Luiz de Carvalho.
4. 	Inconformada, a recorrente, Myriam Lewin, interpôs o presente apelo (peça 82) , em razão dos argumentos resumidos a seguir:
	a) sua responsabilidade deve ser afastada, pois agiu de boa-fé e com diligência, assumindo riscos inerentes à atividade de administração, conforme a teoria do business judgement rule, e a sanção aplicada não levou em conta sua vida pregressa, violando os princípios da razoabilidade, da proporcionalidade e da verdade material. 
	b) a responsabilidade pelas ilegalidades encontradas na condução da licitação deve ser atribuída apenas ao pregoeiro;
	c) o direito ao contraditório e à ampla defesa não foi observado, uma vez que a recorrente não foi intimada a se manifestar sobre o parecer da Secex-RJ (peça 82; pp. 13-17) ;
	d) o elevado valor da multa não condiz com a gravidade de seus atos e nem com a jurisprudência dominante deste Tribunal;  
	e) a forma de cálculo do valor do dano para fins de decretação de indisponibilidade de bens, utilizando-se da diferença entre o valor efetivamente pago e o menor preço oferecido na licitação, não leva em conta ao tempo de ocupação do cargo, e nem respeita a vedação do enriquecimento sem causa  e o direito de propriedade.
5.	Em Memorial entregue em meu Gabinete (peça 128) , a recorrente repisa praticamente os mesmos argumentos contidos em seu recurso de reconsideração: i) não poderia extrapolar as funções de seu cargo e adentrar na esfera de competência do pregoeiro; ii) se tivesse anulado o contrato logo após a recomendação da Procuradoria, a FBN entraria em colapso e geraria insegurança jurídica; iii) multa muito elevada; iv) apuração do dano não poderia ser feita em relação ao preço oferecido pela Associação Brasileira de Defesa do Consumidor e Trabalhador (Abradecont) no Pregão 17/2014.
6.	Preliminarmente, devo afirmar que ratifico o teor de despacho de minha lavra (peça 89) , no sentido de que o presente recurso preenche os requisitos de admissibilidade estabelecidos no art. 48 da Lei n. 8.433/1992, c/c arts. 285 e 286 do RI/TCU, razão pela qual pode ser conhecido.
7.	Quanto ao mérito, verifico que não assiste razão à recorrente Myriam Lewin quando afirma que os princípios da razoabilidade, da proporcionalidade e da verdade material foram violados pela deliberação recorrida, pois agiu de boa-fé e com diligência, assumindo riscos inerentes à atividade. Ela praticou atos que resultaram em danos decorrentes de pagamento de sobrepreço e os omitiu para se subtrair dos órgãos de controle. São atos reprováveis que autorizam a aplicação de sanções com a dosimetria utilizada pelo relator a quo. 
8. 	Também não vislumbro nenhuma razão no argumento de que toda a responsabilidade pelas irregularidades encontradas deve ser atribuída ao pregoeiro. À recorrente, além da anulação devida, à vista das irregularidades encontradas, coube ainda homologar o certame em aprovação dos procedimentos administrativos adotados até aquela fase, o que inclui os atos praticados pelo pregoeiro. 
9.	Além disso, todos os chamamentos foram feitos nos moldes da legislação específica, que não prescreve a oitiva dos responsáveis a cada juntada de documentos que não alterem os termos da citação. Verifico que ela foi devidamente citada em 10/9/2018 (peças 46 e 57) e apresentou tempestivamente suas alegações de defesa (peça 55) , cujos termos foram devidamente levados em consideração pelo exame consubstanciado no acórdão recorrido (peças 62-63) . 
10. 	Igualmente foram observadas a razoabilidade e a proporcionalidade na dosimetria para a aplicação da multa do art. 58, II e III, Lei 8.443/1992. Saliente-se que o montante, a meu ver, atendeu ao preceito do art. 22 da Lei de Introdução às Normas do Direito Brasileiro (LINDB) . Atenuantes decorrentes das dificuldades de gestão, como costumeiro, foram levadas em conta, de forma que a sanção pôde se adequar perfeitamente à gravidade das irregularidades perpetradas. O acórdão recorrido, portanto, não merece reparos também quanto a este aspecto da questão de mérito. 
11.	A quantificação exata do débito será buscada em sede de tomada de contas especial consoante o subitem 9.10.1 do acórdão recorrido. Logo, não vejo incorreções na forma de cálculo aproximado do valor do dano para fins de decretação de indisponibilidade de bens, que levou em conta a materialidade do dano e os riscos de que a pretensão de ressarcimento seja frustrada em desfavor do interesse público. 
12.	A fim de avaliar a gravidade da conduta da recorrente no que se refere à manutenção do Contrato 30/2014, considero importante relembrar alguns fatos descritos no TC Processo 027.870/2014-6, processo de representação de Relatoria do Ministro André Luiz de Carvalho que deu origem aos presentes autos. 
13.	Ao receber a representação da Abradecont, a unidade técnica sugeriu realizar a oitiva da FBN para que se manifestasse a respeito das irregularidades apontadas no Pregão 17/2014. Em resposta, a recorrente, na qualidade de Diretora Executiva da entidade, informou ao TCU, por meio do Ofício FBN/DE 61/2014 (TC Processo 027.870/2014-6, peça 17, de Relatoria do Ministro André Luiz de Carvalho) , datado de 27/11/2014:
"Em atenção ao Ofício n° 3149/2014-TCU/SECEX-RJ, de 29/10/2014, informo que a FBN promoverá a anulação do contrato originado do Pregão FBN n° 17/2014 e implementará todas as demais medidas sugeridas no Parecer n° 401/2014/ACN/PF/FBN, que segue anexado, visando depurar os equívocos constatados e promover nova contratação em estrita obediência aos princípios que norteiam os pregões"
14.	Com isso, a Unidade Técnica chegou a propor em sua instrução (TC Processo 027.870/2014-6, peça 18, de Relatoria do Ministro André Luiz de Carvalho) considerar prejudicada a Representação, por perda de objeto. Longos nove meses se passaram até que a recorrente protocolasse no TCU, em 27/8/2015, o Ofício FBN/PRESI/78-2015 (TC Processo 027.870/2014-6, peça 24, de Relatoria do Ministro André Luiz de Carvalho) , assinado em 30/7/15 pela recorrente, onde informou que não havia anulado o contrato, alegando a necessidade de abrir contraditório à empresa e que iria manter o contrato ativo até decisão de mérito do TCU sobre o assunto.
15.	Percebo que tal manobra evitou que o próprio Tribunal deliberasse a respeito do assunto e determinasse, ainda no final de 2014, a anulação do contrato e a realização imediata de novo procedimento licitatório, já que existia a presunção de veracidade na informação prestada pela gestora de que iria anular o certame e seguir na íntegra as recomendações da própria Procuradoria da entidade, tanto que houve a proposta da Unidade Técnica de considerar prejudicada a representação. Ao não cumprir aquilo que havia informado ao TCU, a recorrente possibilitou que o Contrato 30/2014 permanecesse ativo até 6/6/2016.
16.	Nesse sentido, destaco as seguintes afirmações constantes do voto condutor do acórdão recorrido:
"14. Ocorre que, a despeito de estar ciente das irregularidades no referido pregão, ante a falhas apontadas na aludida representação e referendadas no parecer da Procuradoria Federal junto à entidade, além de ter informado ao TCU que a entidade iria anular o indigitado contrato recentemente iniciado, a então dirigente responsável resolveu prosseguir com a contratação derivada da aludida licitação eivada de vícios, além do suscitado superfaturamento, aceitando, para tanto, o simplório argumento da contratada no sentido de aguardar a decisão de mérito do TCU, e, assim, ela assumiu o risco de manter a contratação irregular sem o posicionamento favorável dos órgãos de assessoramento jurídico e de controle interno da entidade.
15. Não fosse o bastante, a responsável celebrou o aditivo com a Angel´s em 29/9/2015, a despeito de esse aditivo incluir a cláusula de extinção antecipada em face da finalização da nova licitação, e, com isso, manteve a aludida contratação irregular, dando azo aos pagamentos subsequentes com o indigitado superfaturamento, de modo que esses dispêndios a maior só foram interrompidos em 6/5/2016, com a contratação da nova prestadora de serviço, destacando, ainda, que a ordem para a realização do novo certame teria ocorrido somente em novembro de 2015 (doze meses após a decisão inicial de anulação do certame e do subjacente contrato) , com o novo certame sido homologado somente em 7/3/2016, contrastando, assim, com a célere duração do pregão anterior concluído em pouco mais de um mês.
16. Apesar de a Sra. Myriam ter sido exonerada em 27/11/2015, ela reconheceu que foi comunicada do Acórdão 2.546 prolatado pelo Plenário do TCU em 14/10/2015, tendo o item 9.2 do referido acórdão fixado, expressamente, o prazo de 15 dias, contados da notificação, para que a FBN adotasse "as providências necessárias ao exato cumprimento da lei com vistas a resultar na anulação do Pregão Eletrônico nº 17/2014 e do contrato dele decorrente, ao final do prazo assinalado no item 9.3 deste Acórdão", ao passo que o referido item 9.3 (já com a redação dada pelo Acórdão 479/2016 e com a retificação pelo Acórdão 354/2017-TCU-Plenário) determinou a realização de novo certame licitatório no prazo máximo de 90 dias e indicou que, ao final desse prazo, a FBN deveria encaminhar ao TCU "as informações detalhadas sobre o resultado das providências adotadas, já com a efetiva anulação do ajuste" (grifou-se) .
17. Bem se vê que ainda haveria tempo para cumprir a deliberação do Tribunal, tendo a Sra. Myriam preferido, contudo, manter-se inerte, ao passo que, ao ingressar com os embargos de declaração resultante na prolação do Acórdão 479/2016-TCU-Plenário, o então presidente da entidade juntou o relatório produzido pela auditoria interna da FBN, em julho de 2015, sobre a conformidade das licitações promovidas em 2014, quando já havia concluído pela ocorrência de diversas falhas e recomendado, novamente, a anulação do aludido Pregão nº 17/2014 (Peça 45 do TC Processo 027.870/2014-6) ."  (grifei) 
17.	Dessa maneira, não vejo como acolher os argumentos da recorrente, a qual não logrou trazer aos autos elementos que permitissem a reforma do acórdão recorrido, que deve ser prestigiado.
18.	Diante do exposto, concordo com o resultado das análises da Unidade Técnica e do Ministério Público junto ao Tribunal, incorporo seus argumentos comuns e convergentes como parte das presentes razões de decidir, e Voto por que este Plenário adote a proposta de Acórdão que ora submeto à deliberação.
TCU, Sala das Sessões Ministro Luciano Brandão Alves de Souza, em 23 de setembro de 2020.
RAIMUNDO CARREIRO 
Relator